【裁判字號】    97,交抗,588
【裁判日期】    971103
【裁判案由】    聲明異議
【裁判全文】
臺灣高等法院高雄分院刑事裁定         97年度交抗字第588號
抗  告  人  高雄市政府交通局
代  表  人  王國材
受處分人    甲○○
上列抗告人因受處分人違反道路交通管理處罰條例案件，不服臺
灣高雄地方法院中華民國97年8 月7 日裁定（97年度交聲字第16
66號），提起抗告，本院裁定如下：
    主  文
抗告駁回。
    理  由
一、抗告意旨略以：刑事訴訟法之緩起訴處分，係行政罰法第26
    條第2 項所稱之不起訴處分之一種，並非行政罰法條第1 項
    所稱之「依刑事法律處罰」，從而抗告人應仍得對受處分人
    裁處罰鍰等語。
二、經查：
  (一)94年2 月5 日公布，並於95年2 月5 日施行之行政罰法第26
    條規定：「一行為同時觸犯刑事法律及違反行政法上義務規
    定者，依刑事法律處罰之。但其行為應處以其他種類行政罰
    或得沒入之物而未經法院宣告沒收者，亦得裁處之。前項行
    為如經不起訴處分或為無罪、免訴、不受理、不付審理之裁
    判確定者，得依違反行政法上義務規定裁處之」，依其立法
    理由，係以一行為同時觸犯刑事法律及違反行政法上義務規
    定時，由於刑罰與行政罰同屬對不法行為之制裁，而刑罰之
    懲罰作用較強，故依刑事法律處罰，即足資警惕時，實無一
    事二罰再處行政罰之必要，且刑事法律處罰，由法院依法定
    程序為之，較符正當法律秩序，應予優先適用，此即所謂「
    一事不二罰」之原則。
  (二)行政罰法第26條第1 項所稱之「依刑事法律處罰」，是否包
    括檢察官依法所作成之緩起訴處分，條文並未明確規定，抗
    告人雖認緩起訴處分係屬行政罰法第26條第2 項所稱之不起
    訴處分之一種，並非行政罰法條第1 項所稱之「依刑事法律
    處罰」等語。查依刑事訴訟法第260 條規定，緩起訴處分期
    滿未經撤銷者，固與不起訴處分同有有其確定力。惟：
  1.依刑事訴訟法第251 條之1 至第251 條之3 規定以觀，被告
    所涉為死刑、無期徒刑或最輕本刑3 年以上有期徒刑以外之
    罪，檢察官於參酌刑法第57條所列事項及公共利益之維護，
    認以緩起訴為適當者，得定1 年以上3 年以下之緩起訴期間
    為緩起訴處分（刑事訴訟法第253 條之1） 。是就要件言，
    檢察官基本上係認被告成立犯罪，而暫緩起訴，並得課被告
    予一定之負擔或指示（同法第253 條之2 第1 項），此與不
    起訴處分係因犯罪嫌疑不足或其他原因（同法第252 條、第
    253 條），且不得附條件或負擔，顯有不同；又經檢察官為
    「緩起訴」處分者，於「緩起訴」之猶豫期間內，檢察官可
    對其持續觀察，若認其顯無反省警惕之情或根本欠缺反省警
    惕之能力（即符合刑事訴訟法第253 條之3 第1 項所列3 款
    情形）者，得依職權或依告訴人之聲請，將「緩起訴」處分
    撤銷，並依法追訴，亦即在緩起訴處分之猶豫期間內，刑事
    訴追程序仍未終局確定，此與不起訴處分確定後，刑事訴追
    程序終結，檢察官原則上不得就同一行為再行起訴之法律效
    果迥異。縱認緩起訴是附條件的便宜不起訴處分，則「條件
    成就」包含兩個部分，其一是經過一定的猶豫期間，其二是
    緩起訴未經撤銷，兩個條件皆成就時，才會產生如同確定不
    起訴處分之效力，足見緩起訴處分與一般不起訴處分性質有
    別。
  2.刑事訴訟法第253 條之1 第1 項係於91年2 月8 日增訂公布
    （同年月10日施行），行政罰法則於前開條文公布施行後之
    94年2 月5 日始行公布（95年2 月5 日施行），而制定在後
    之行政罰法第26條第2 項既僅臚列「不起訴處分或無罪、免
    訴、不受理、不付審理之裁判確定者」，未將「緩起訴處分
    」納入，且依上說說明，緩起訴處分與不起訴處分性質並不
    相同，則法院自不宜擴張解釋認「緩起訴處分」，亦屬同法
    第2 項所稱之不起訴處分。
  (三)又檢察官對被告作成緩起訴處分，並命其向公庫或公益團體
    、地方自團體支付一定之金額時，雖非由法院作成之判決，
    但因檢察官是否對被告作成緩起訴處分，及於作成緩起訴處
    分時，應命被告遵守或履行何等事項，須斟酌刑法第57條所
    列事項及公共利益之維護，此與法院於認定被告有罪時，於
    科刑時亦須斟酌刑法第57條所列事項類似，且因檢察官命被
    告向公庫或公益團體、地方自團體支付一定之金額，亦屬對
    被告財產權之剝奪，性質上與法院所科處之罰金無異，自屬
    行政罰法第26條第1 項所稱之「依刑事法律處罰」。同理，
    如檢察官對被告為緩起訴處分時，同時命被告「向公庫或指
    定之公益團體、地方自治團體支付一定之金額。」以外之處
    置，如本案之命被告「向指定之公益團體、地方自治團體或
    社區提供四十小時以上二百四十小時以下之義務勞務」，因
    亦剝奪被告之人身自由，自應認係與受刑事處罰無異，否則
    ，將因檢察官對被告作出不同處置而異其結論，自難期公平
    。
三、本件受處分人甲○○於民國95年11月21日22許59分許，酒後
    騎乘車牌號碼CCK-739 號重型機車，行經高雄市左營區○○
    ○路地下道時，因酒後行車不穩而撞及路面之安全島，經警
    到場處理，測得受處分人吐氣中酒精濃度超過規定標準（經
    測得每公升0.95毫克，超過每公升0.55毫克），經警員舉發
    並製作違反道路交通管理事件通知單之事實，為受處分人所
    是認，並有違反道路交通管理事件通知單及台灣高雄地方法
    院檢察署96年度偵字第3053號緩起訴處分書及臺灣高等法院
    高雄分院檢察署96年上職議字第1008號處分可參，則受處分
    人之行為已同時觸犯刑法第185 條之3 之公共危險罪（刑事
    法律）及道路交通管理處罰條例第35條第1 項第1 款規定（
    違反行政法上義務規定），依行政罰法第26條第1 項規定，
    自應僅依刑事法律處罰之，不得再科以行政罰（但其行為應
    處以其他種類行政罰或得沒入之物而未經法院宣告沒收，不
    在此限）。
四、又本件受處分人於酒後騎乘上揭重型機車，於前揭時、地經
    警測得其呼氣酒精濃度達每公升0.95毫克，並經警舉發「酒
    後駕車」違規，嗣經臺灣高雄地方法院檢察署檢察官於96年
    2 月7 日以96年度偵字第3053號緩起訴處分書對被告作成緩
    起訴處分，並命其向指定之公益團體、地方自治團體或社區
    履行50小時之義務勞務，其期間為1 年，該緩起訴處分於同
    年3 月15日確定。而受處分人則於緩起訴處分確定後，已向
    指定之公益團體、地方自治團體或社區履行50小時之義務勞
    務執行完畢，嗣於97年3 月14日期滿未經撤銷緩起訴處分而
    實質確定等情，有前開緩起訴處分書、處分書及臺灣高等法
    院被告前案紀錄表在卷可稽。而依上說明，前述檢察官之緩
    起訴處分，實質該當行政罰法第26條第1 項之「依刑事法律
    」之處罰，則行政機關應不得就同一行為，再為與刑罰相類
    之罰鍰處分。
五、綜上所述，本件有行政罰法第26條「一事不二罰」原則之適
    用，原審法院因而將原處分關於罰鍰45,000元部分撤銷，而
    為不罰之諭知，核無違誤，抗告意旨仍執陳詞，為無理由，
    應予駁回。至原處分機關依道路交通管理處罰條例第35條第
    1 項第1 款規定，裁處受處分人吊扣駕駛執照12個月，並依
    同條例第24條第1 項第2 款規定，裁處異議人應接受道路交
    通安全講習部分，於法並無不合，復未經聲明異議，自不在
    本件裁定範圍內，附此說明。
六、據上論結，應依道路交通案件處理辦法第26條，刑事訴訟法
    第412 條，裁定如主文。
中    華    民    國    97    年    11    月    3     日
                  刑事第三庭    審判長法  官    周賢銳
                                      法  官    黃憲文
                                      法  官    黃仁松
以上正本證明與原本無異。
不得再抗告。
中    華    民    國    97    年    11    月    3     日
                                      書記官    林家煜


司法院資訊處製作；財團法人民間司法改革基金會備份。
